【裁判字號】    92,苗簡,134
【裁判日期】    920624
【裁判案由】    塗銷地上權登記
【裁判全文】
臺灣苗栗地方法院民事簡易判決  九十二年苗簡字第一三四號
    原      告  丑○○
    訴訟代理人  林進塗律師
    被      告  午○○
                戌○○○
                卯○○
                申○○
                酉○○
                巳○○
                寅○○○
                未○○○○○○.
                辰○○
                丁○○○○○○.
                庚○○
                子○○
                辛○○
                己○○
                乙○○
                甲○○
?
                丙○○
                癸○○
                壬○○
                戊○○
右當事人間請求塗銷地上權登記事件，本院判決如左：
    主      文
被告午○○、戌○○○、卯○○、申○○、酉○○、巳○○、寅○○○、未○○○○○○、辰○○應就原告所有坐落苗栗縣竹南鎮○○段海口小段一一七八號、地目「
」、面積一六三八平方公尺土地，於苗栗縣竹南地政事務所民國三十八年八月三十日
以竹南字第○○○九九二號收件，民國三十八年八月三十日設定權利範圍面積四九點
五九平方公尺之地上權登記辦理繼承登記後，再予以塗銷。
被告丁○○○○○○、庚○○、子○○、辛○○、己○○、乙○○、甲○○、丙○○
、癸○○、壬○○、戊○○應就原告所有坐落苗栗縣竹南鎮○○段海口小段一一七八
號、地目「」、面積一六三八平方公尺土地，於苗栗縣竹南地政事務所民國四十一
年九月二十九日以竹南字第○○○三三三號收件，民國四十一年九月二十九日設定權
利範圍面積八二點二五平方公尺之地上權登記辦理繼承登記後，再予以塗銷。
訴訟費用由被告依如附表所示之比例負擔。
    事      實
壹、原告之聲明：如主文所示。
貳、事實摘要：
一、原告方面：
（一）坐落苗栗縣竹南鎮○○段海口小段六五之三四地號土地，於民國三十五年六月
      十七日登記為訴外人方俊明所有，並於三十六、七年間出租於陳清連、葉永和
      、許傳、陳條等人耕種。訴外人葉永合於三十八年八月三十日，在方俊明所有
      之前開土地上，以竹南字第○○○九九二號收件，設定存續期間為不定期，權
      利範圍（指建號七八）面積四九點五九平方公尺（折合十五坪）之地上權登記
      。於四十一年九月二十九日，方俊明將上開土地應有部分六九○二一分之一一
      ○出售予訴外人陳清連，並完成應有部分登記；同日亦由方俊明在該土地上以
      竹南字第○○○三三三號收件設定權利範圍（指建號七五面積八二點二五平方
      公尺），存續期間為不定期之地上權登記。
（二）嗣政府於四十二年九月實施耕者有其田之政策，即將上開方俊明之土地辦理徵
      收後，逕行分割為同段六五之三四、六五之一八三起至六五之二八一與六五之
      三九八、三九七、三七三等共一百零三筆土地。而分割後之新地號六五之三四
      號土地僅剩面積○點四二三○公頃，六五之一九一、六五之一九五號土地則放
      領給承租人許傳，供其繼續耕作稻田、雜糧等作物，當時並無任何建築物、工
      作物或竹木存在。四十五年七月十二日許傳去世，其放領取得之田地即由原告
      及許福枝、許福財、許清吉等四子繼承取得，應有部分各四分之一。迨七十二
      年間，苗栗縣政府辦理土地重劃，將同段六五之三四、之一九一、之一九五號
      等土地合併改編為一一七六、一一七八、一二一○號等三筆土地。嗣原告取得
      系爭一一七八號土地，繼續耕種農作物，亦未有任何第三人之建築物、工作物
      或竹木之存在。
（三）又前開六五之三四地號土地，於四十二年耕者有其田政策後，已分割為一百零
      三筆土地，由陳清連承領取得同段六五之二○一、二○三、二三九之二八一等
      四筆土地，七十二年間土地重劃後合併改編為同段八○四、八○五、九八六三
      筆，及方俊明共同保留應有部分之土地即同段六五之二一二、之二四九、之二
      五四、之二五五號，七十二年間土地重劃合併改編為同段九一三之一、一一○
      五、一一八一號等三筆土地。是方俊明所設定之地上權建號七五建物，面積八
      二點二五平方公尺應存於上揭地號土地始為合理。另葉永和原於前開六五之三
      四地號土地設定地上權，嗣葉永和於四十二年間耕者有其田政策實施時，放領
      取得同小段六五之一八三、之一九二、之二一五、之二二四、之二五二、之二
      五三、之二六八、之二七二等八筆土地，七十二年土地重劃合併改編為九二三
      、九二六、一一○二、一一○三、一一八二、一一八三等六筆土地。從而，方
      俊明與葉永和在舊地號六五之三四號土地設定之地上權登記，其本於地上權所
      興建之建物，現應留置在陳清連取得或與方俊明共有取得或葉永合取得之土地
      上。又依實施耕者有其田條例第十三條明文規定，房舍應附帶徵收之，且併入
      地價補償之，是該建號七五、七八建物應已併地價補償於方俊明及葉永合二人
      在案。
（四）原告因繼承取得坐落苗栗縣竹南鎮○○段海口小段一一七八號土地，一直耕種
      稻田或雜糧作物，迄今從未有他人在該耕地上建築地上物、工作物或竹木之存
      在，不應有地上權登記之存在於原告之土地上，是原告依所有人之地位，請求
      塗銷系爭土地之地上權登記。又地上權人方俊明、葉永合先後於八十九年三月
      十七日、四十六年三月十日去世，被告丁○○○○○○、庚○○、子○○、辛○○、己○○、乙○○、甲○○、丙○○、癸○○、壬○○、戊○○均為方俊
      明之繼承人，被告午○○、戌○○○、卯○○、申○○、酉○○、巳○○、寅
      ○○○、未○○○○○○、辰○○則均係葉永合之繼承人，為此依民法第七百
      六十七條之規定，訴請被告給付如訴之聲明。
貳、被告方面：均未於言詞辯論期日到場，亦未提出書狀作任何聲明或陳述。
參、本院依職權調取本院九十一年度苗簡字第一六號請求塗銷地上權登記事件之民事
    卷宗。
    理      由
一、本件被告經合法通知，均未於最後言詞辯論期日到場，核無民事訴訟法第三百八
    十六條所列各款情形，爰依原告之聲請，由其一造辯論而為判決。
二、查原告主張因繼承許傳所買受之土地，而取得系爭一一七八號土地之所有權，且
    系爭土地上之地上權登記，係基於土地之分割、合併及機關作業而來，並非地上
    權設定時之約定範圍，亦無任何符合地上權設定目的之建物或竹木存在，被告皆
    為地上權人之繼承人，應於辦理繼承登記後，予以塗銷等語，業據其提出繼承系
    統表、土地登記簿謄本、建物登記簿謄本、照片附卷可稽，且未經被告於言詞辯
    論期日到場爭執，或提出書狀作任何抗辯，核原告之主張應屬有據。此外，復經
    本院依職權調取本院九十一年度苗簡字第一六號請求塗銷地上權登記事件之民事
    卷宗，核前案之原因事實與本件完全相同，僅本件原告漏未於前案併予請求被告
    辦理繼承登記及塗銷登記而已；再者，前案承審法官曾到現場履勘，查明確無任
    何符合地上權設定目的之建物、竹木等存在於一一七六及一二一○號土地上，載
    明於勘驗筆錄，並拍攝現場照片及繪製現場圖可供參酌；另依地籍圖所示，系爭
    一一七八號土地與前案所審酌之一一七六及一二一○號土地，係規則地並列相鄰
    ，依現場照片清晰可見，前案所審酌之一一七六及一二一○號土地旁之鄰近土地
    （含系爭之一一七八號土地），同供種植農作物之用，毫無任何建物或竹木存在
    。從而，原告主張其所有之系爭一一七八號土地，從未有他人於其上建築地上物
    、工作物或竹木之存在，不應有地上權登記等語，堪信為真。
三、稱地上權者，謂以在他人土地上有建築物，或其他工作物，或竹木為目的而使用
    其土地之權，民法第八百三十二條定有明文。查系爭一一七八號土地上之地上權
    登記，緣於分割自同段原六五之三四地號土地，於三十五年間登記為方俊明所有
    ，先於三十八年間設定範圍為一部十五坪之地上權予葉永合，嗣於四十一年間又
    設定範圍為一部之地上權予方俊明。嗣葉永合於三十八年間於原六五之三四地號
    土地蓋有七八建號之建物，方俊明於三十八年間於同筆土地上蓋有七五建號之建
    物。又系爭土地於四十一年間經分割增加同段六五之一八三至二八一及六五之二
    八一、三九八、三九七、三七三等共一零三筆土地，嗣七十二年間苗栗縣政府辦
    理土地重劃，其中同段六五之三四、之一九一、之一九五號等土地合併改編為一
    一七六、一一七八、一二一○號等三筆土地，分別由原告等人取得等情，業如前
    述，且有原告所提之土地登記謄本及建物登記謄本在卷可憑，故系爭一一七八號
    土地之地上權登記實係由地政機關將原六五之三四地號上之登記事項轉載而來乙
    節，足堪認定。
四、再按不動產物權，依法律行為而取得、設定、喪失及變更者，非經登記不生效力
    ，不動產物權之移轉或設定，應以書面為之，民法第七百五十八條、第七百六十
    條分別定有明文。是以，物權之變動須由權利人為物權變動之意思表示，且經登
    記始生效力，不因地政機關將原登記事項轉載，即發生創設物權之效力。觀之系
    爭土地於三十八、四十一年間所設定地上權，其中地上權人葉永合載明係以在系
    爭土地上有建築物而使用系爭土地之權，設定地上權之範圍為一部十五坪，地上
    權人方俊明設定之範圍亦為一部，且二人均於土地上建有七五及七八建號之房屋
    。又當時地上權人設定地上權之位置雖未經測量並登記於土地登記簿，然地上權
    人所得享有之地上權僅發生於依當時設定地上權之目的，及所有權人與地上權人
    互為意思表示一致之範圍及位置內之土地。準此以言，系爭原六五之三四地號土
    地上之地上權人葉永合、方俊明絕不因原六五之三四地號其後於四十一年間分割
    增加一百零三筆土地，而於該一百零三筆土地均取得地上權。參酌系爭一一七八
    號土地自四十一年分割時迄今，均未見任何葉永合及方俊明所有之建築物、工作
    物或及他竹木存在等情，堪認當初原所有人與地上權人設定地上權之位置，並非
    位於系爭一一七八號土地上。換言之，原所有人與地上權人並未就系爭一一七八
    號土地範圍內，達成設定地上權之意思表示合致，僅因地政機關之分割作業，將
    原六五之三四號土地之地上權登記事項，逕行移載於分割後之系爭一一七八號土
    地。從而，原告主張系爭一一七八號土地上並無地上權存在等語，即為可採。
五、按所有人對於妨害其所有權者，得請求除去之，民法第七百六十七條定有明文。
    查原告為系爭一一七八號土地之所有人，惟系爭地上權登記之存在，並無任何法
    律上之正當理由，且已妨礙原告所有權之行使，原告自得本於所有權人之地位，
    請求地上權人塗銷，以除去土地所有權之妨害。查地上權人方俊明、葉永合先後
    於八十九年三月十七日、四十六年三月十日去世，被告丁○○○○○○、庚○○
    、子○○、辛○○、己○○、乙○○、甲○○、丙○○、癸○○、壬○○、戊○○均為方俊明之繼承人，被告午○○、戌○○○、卯○○、申○○、酉○○、巳
    ○○、寅○○○、未○○○○○○、辰○○則均係葉永合之繼承人等情，業據其
    提出戶籍謄本及繼承系統表為證，堪信屬實。從而，原告本於民法第七百六十七
    條之規定，請求前揭被告應分別就原告所有系爭一一七八號土地之地上權登記辦
    理繼承登記後，再予以塗銷，均屬有據，應予准許。
六、據上論結，本件原告之訴為有理由，依民事訴訟法第四百三十六條第二項、第三
    百八十五條第一項前段、第七十八條，判決如主文。
中      華      民      國     九十二     年     六     月     二十四    日
                                  臺灣苗栗地方法苗栗簡易庭
~B法      官  李麗萍
右為正本係照原本作成。
如對本判決上訴，須於判決送達後廿日內向本院提出上訴狀。
~B法院書記官  蕭雅馨
中      華      民      國    九十二     年     六     月    二十四    日
附表：
       ┌──────┬────────┐
       │    午○○  │   六分之一     │
       │    辰○○  │   六分之一     │
       │    戌○○○│   四二分之一   │
       │    卯○○  │   四二分之一   │
       │    申○○  │   四二分之一   │
       │    酉○○  │   四二分之一   │
       │    葉昆南  │   四二分之一   │
       │    寅○○○│   四二分之一   │
       │    葉耘均  │   四二分之一   │
       │    方偉洲  │   六四分之一   │
       │    庚○○  │   六四分之一   │
       │    子○○  │   六四分之一   │
       │    辛○○  │   六四分之一   │
       │    方吳端  │   十六分之一   │
       │    乙○○  │   十六分之一   │
       │    甲○○  │   十六分之一   │
       │    丙○○  │   十六分之一   │
       │    癸○○  │   十六分之一   │
       │    壬○○  │   十六分之一   │
       │    戊○○  │   十六分之一   │
       │            │                │
       └──────┴────────┘


司法院資訊處製作；財團法人民間司法改革基金會備份。
